【裁判字號】    92,台上,550
【裁判日期】    920129
【裁判案由】    偽造文書等罪
【裁判全文】
最高法院刑事判決                                九十二年度台上字第五五０號
    上  訴  人  許朝壁
    被      告  甲○○
                乙○○
右上訴人因自訴被告等偽造文書等罪案件，不服台灣高等法院高雄分院中華民國九十
一年一月二十九日第二審更審判決（九十年度重上更（三）字第二八號，自訴案號：
台灣高雄地方法院八十四年度自緝字第五號），提起上訴，本院判決如左：
    主  文
上訴駁回。
    理  由
一關於行使公文書不實登載罪、行使偽造私文書罪部分：
本件原判決以上訴人許朝壁之自訴意旨略以：上訴人與被告乙○○係多年好友，被告
甲○○則為乙○○之妻，乙○○於民國八十二年十一月二十三日下午某時向上訴人詐
稱：其妻甲○○經營之鴻蘭企業股份有限公司（以下簡稱鴻蘭公司），從事國際貿易
，為因應開發國內即期信用狀及進口遠期信用狀，以向第一商業銀行股份有限公司（
以下簡稱第一銀行）借款，商請上訴人為借款之連帶保證人，上訴人乃於同日，與乙
○○同往高雄市左營區○○○路四一一號第一銀行左營分行辦理保證手續，該銀行承
辦人即另案被告黃奇興隨即交付上訴人空白之第一銀行保證書、約定書及進口遠期信
用狀借款契約，請求上訴人簽名，上訴人不疑有他，僅在上開書狀及借款契約上簽名
，黃奇興與乙○○以借款額度尚未確定，指示在保證金額欄預留空白，俟借款金額確
定後由上訴人填寫並蓋章，上訴人既未蓋章，則保證手續尚未完備。詎八十三年四月
及五月中旬，忽接獲第一銀行左營分行便函，請求上訴人清償鴻蘭公司積欠之借款新
台幣（下同）九百九十五萬元及美金十六萬三千八百元之債務。上訴人即往該分行請
求該承辦主管即另案被告王忠勇出示鴻蘭公司有關借款之證據，竟發覺該保證書上保
證金額偽填為貳仟萬元，在進口遠期信用狀借款契約書上保證金額偽填美金拾萬元
，日期偽填為八十二年十二月十一日，且均蓋有偽造之上訴人印章。甲○○、乙○○
二人另於八十二年十一月二十五日共同偽造上訴人之簽名及蓋章，並偽填保證金額為
壹仟萬元，及偽造鴻蘭公司國內即期信用狀上上訴人為連帶保證人之簽名、蓋章。上
開保證書內保證金額貳仟萬元，以及進口遠期信用狀借款契約上保證金額美金拾萬
元，與委任開發國內即期信用狀契約上保證金額壹仟萬元均非上訴人之手筆，而係出
於偽造。甲○○及乙○○又於八十二年十一月二十六日共同偽造上訴人之簽名及印章
為連帶保證人，書立借據二張持向第一銀行共借款玖佰玖拾伍萬元，上開借款之日期
距上訴人於八十二年十一月二十三日至第一銀行於書狀上簽名，相隔僅為三日，顯見
該被告等早已知悉借款總額，竟於當日請求上訴人在保證金額欄預留空白之保證書及
進口遠期信用狀借款契約書上簽名，藉達被告等偽填貳仟萬元及美金拾萬元之目的
。按上訴人並非鴻蘭公司之股東，亦非乙○○、甲○○之親戚，豈願為該公司連帶保
證金額達仟萬元及美金拾萬元，乙○○、甲○○與黃奇興、王忠勇等四人偽造上
訴人之印章及偽造上揭書狀，足以生損害於上訴人及該銀行。又渠四人等共同施用詐
術，使上訴人於八十二年十一月二十三日在空白書狀上簽名，並由彼等偽造文書及以
空頭支票兩張持向第一銀行騙借玖佰玖拾伍萬元及美金壹拾陸萬仟捌佰元，詐使上
訴人負擔是項保證債務，被告等旋於八十三年一月二十五日宣告倒閉，逃匿無，因
認乙○○、甲○○等二人有與黃奇興、王忠勇（黃、王二人經原審另行判決）共同涉
犯刑法第二百十條、第二百十三條、第二百十六條之罪嫌云云。但訊之甲○○否認有
右開犯行，辯稱其雖係鴻蘭公司之名義負責人，公司實際上係由其丈夫乙○○負責經
營，貸款之事係由乙○○處理，其除前往第一銀行左營分行辦理貸款手續，其他之事
一無所知云云。乙○○雖未到庭，惟其於先前審理時，堅決否認有右開犯行，辯稱：
其係經由上訴人之同意，始在國內即期信用狀契約及借據上簽蓋上訴人之姓名及印章
，印章係上訴人所交付，保證書上之二千萬元是由銀行行員寫後，交由上訴人簽名蓋
章，進口遠期信用狀、印鑑卡亦復如此，對保後為免上訴人來回奔波，經徵得上訴人
之同意，代為保管印章以供日後使用，並無不法之情事各等語。經查：上訴人供承其
與乙○○係多年好友，雙方互有金錢往來。其同意為鴻蘭公司向第一銀行左營分行借
款之保證人，於八十二年十一月二十三日隨同乙○○前往該銀行對保，並在保證書、
約定書、進口遠期信用狀借款契約與留存於該銀行之印鑑卡上親自簽名等語不諱，上
開保證書、約定書、個人資料表、進口遠期信用狀借款契約，委任開發國內即期信用
狀契約及借據二張上之「許朝壁」印文，與印鑑卡上之「許朝壁」印文，均係同一顆
印章所蓋，此有法務部調查局八十六年四月一日陸(二)00000000號鑑定通知
書可稽（原審更(一)卷第一一０頁，上訴卷第一五二頁背面、第九十七頁、第一八一頁
）。上訴人亦供明當初口頭上約定之保證金額為七、八百萬元而非二千萬元（見第一
審卷第四十六頁反面）。證人黃奇興亦陳稱上訴人之對保手續完全依規定辦理。是上
訴人有為被告等為保證人之情，自可採信。且上訴人除替被告等為本件之保證外，並
於八十二年十二月間，提供坐落嘉義市○○○段二五三地號之土地設定七百萬元之抵
押權，並與乙○○等人共同簽發面額九百二十六萬元之本票一紙，作為鴻蘭公司向迪
和股份有限公司（下稱迪和公司）購買鐵圈之擔保，此據迪和公司之職員高瑞陽證述
甚詳，並有該公司提出之授權書、本票及買賣契約書及設定抵押權之相關資料足憑（
原審上訴卷第五三至五八頁、第一二七頁至一三九頁）。上開「委任開發國內即期信
用狀契約」、「借據二張」上上訴人之印文與印鑑章相符，其印文與簽名自有同一之
效力。此外乙○○又供明：上訴人由嘉義南下高雄對保後將印章交其保管。雖乙○○
供明「委任開發國內即期信用狀契約」署押出於其一己之手筆。證人即第一銀行左營
分行徵信職員吳吉生供明：上開契約金額欄內之「壹仟萬元」及存續期間欄內之「
年11.月日」係其代為填載，金額經與乙○○議定後才寫上等語；但銀行設立印鑑卡
，須本人親自簽名蓋章後，方能建立，並為日後放款核對印章之依據，上開文件上上
訴人之印文與印鑑章相符。且其金額未逾保證之金額，自生保證之效力等情，已據原
判決說明詳確。並說明以上訴人雖陳稱其簽名時尚未記載保證金額及其所同意之保證
金額僅為數百萬元云云。惟其既明知尚未填載金額，仍願意簽名為保證，顯已同意或
授權該金額由他人填載，自不得諉稱未經其同意或授權等語。乙○○嗣後改稱：印章
係其盜刻云云。惟查上訴人同意為鴻蘭公司向第一銀行左營分行借款之保證人，並與
乙○○於八十二年十一月二十三日前往上開銀行對保，及在保證書、約定書、進口遠
期信用狀借款契約及印鑑卡上親自簽名，上訴人既同意作保，則乙○○自無於八十二
年十月間另行偽刻上訴人印章之必要。況上訴人亦稱其有帶印章前往，則乙○○先
前所稱印章係上訴人所交與，核與事實相符，應可採信。又上訴人與乙○○是多年好
友，其受乙○○之託為鴻蘭公司保證，衡情彼此間對於保證之金額，必有共識，否則
上訴人豈有自嘉義市南下高雄辦理對保手續，則上訴人指稱：黃奇興與乙○○二人以
借款額度尚未確定，要求上訴人在保證金額欄預留空白，俟該公司借款金額確定後，
再由上訴人填寫並蓋章云云，顯與常情有違，自難採信。次依銀行作業，客戶於印鑑
欄內加蓋之印章即為印鑑章，不必與戶政事務所登記印鑑證明內之印文相同。則被告
二人之辯解，應堪採信，此外又乏其他確切之證據足以證明被告等有行使公文書不實
登載、行使偽造私文書等犯行，其等犯罪自屬不能證明，因而撤銷第一審關於上開各
罪之科刑判決，改判諭知被告等上開部分無罪，經核於法尚無違誤。上訴人上訴意旨
略稱：上訴人確係在空白文件上簽署姓名，印章係乙○○所偽刻，相關印章係被告等
事後所加蓋，國內即期信用狀契約及保證書上上訴人之署名係乙○○之手筆等語，已
據戴某供承在卷，黃奇興亦供承相關文書上之金額係其所填寫，上訴人對保時只在相
關空白文件上簽名，顯見上訴人尚未完成對保手續，自不負保證責任。又審理事實之
法院，應自行調查證據，以為事實之判斷，原判決未自行調查證據，而引用他案之文
書據為本件無罪判決之依據，自非妥適。而本件之保證人除上訴人外，尚有戴林碧蘭
、戴典良等人，該銀行之承辦人員竟拿取空白之文件供上訴人簽署，且本件貸款銀行
在借款人未提供任何擔保，竟准予貸放，其放款速度之快，超乎常情，益見承辦人員
與被告等勾結。被告兩人於第一次上訴原審法院時或謂第一審法院量刑過重，或謂請
從輕量刑，被告等顯已供承犯行，原判決竟為被告等無罪之諭知，自無以昭折服云云
。查原判決依憑相關證據，資以認定被告等並無觸犯偽造文書等犯行，已無不合。而
卷證外之證據方法，如經踐行法定之調查程序，其所得之證據資料，非不得採為證據
。又證據之取捨，屬於事實審法院之職權，其取捨苟不違背經驗法則或論理法則，即
不容其任意指為違法。本件原審已於判決中敘明上訴人親自前往貸款之銀行辦理對保
之手續，並在保證書、約定書、進口遠期信用狀借款契約、印鑑卡上簽名，證人黃奇
興亦證稱：上開相關文件均由上訴人簽名蓋章無訛，另說明上訴人對保時保證書上已
寫明保證金額為二千萬元之依據，雖上訴人堅決否認上情，但以上訴人既同意為保證
人，且本身經營營造業，豈有未知保證金額即冒然為保證之理。另以國內即期信用狀
借款契約上上訴人之署押雖為乙○○所為，但其上之印章與印鑑卡上之印文相同，且
該項金額與其他借貸金額合計未超過二千萬元，亦生保證之效果，並就上訴人所指各
項事證逐一說明不足採信之理由，殊無所指調查職責未盡，或採證違法之情形存在。
上訴人關於行使公文書不實登載罪、行使偽造私文書罪部分之上訴，非有理由，應予
駁回。
二、關於使公務員登載不實罪及詐欺罪部分：
按刑事訴訟法第三百七十六條所列各罪之案件，經第二審判決者，不得上訴於第三審
法院，法有明文。經查本件上訴人許朝壁自訴被告甲○○、乙○○使公務員登載不實
及詐欺罪部分，既屬刑事訴訟法第三百七十六條第一款、第四款之案件（此部分經原
審維持第一審諭知被告等無罪之判決），自不得上訴於第三審法院，上訴人竟復提起
上訴，顯為法所不許，應予駁回。
據上論結，應依刑事訴訟法第三百九十六條第一項、第三百九十五條前段，判決如主
文。
中      華      民      國    九十二    年      一      月    二十九    日
                              最高法院刑事第八庭
                                  審判長法官  莊  登  照
                                        法官  洪  明  輝
                                        法官  黃  一  鑫
                                        法官  魏  新  和
                                        法官  林  秀  夫
      右正本證明與原本無異
                                              書  記  官
中      華      民      國    九十二    年      二      月      十      日


司法院資訊處製作；財團法人民間司法改革基金會備份。
